---
title: "Mapa_de_calor_Peru"
format: html
editor: visual
---

# Introducción

Este proyecto construye un **mapa de calor de la prevalencia de anemia infantil (6–35 meses) en el Perú por departamento** usando R.

Se combinan dos fuentes:

-Un **dataset CSV** con prevalencia de anemia (%)\
-Un **shapefile** (límites geográficos) del Perú

------------------------------------------------------------------------

# 1. Carga de librerías

Se cargan los paquetes necesarios para:

-Manipulación de datos (`dplyr`)\
-Lectura de archivos (`readr`)\
-Visualización (`ggplot2`)\
-Manejo geoespacial (`sf`, `terra`, `geodata`)\
-Limpieza de texto (`stringi`)\
-Paleta de colores (`viridis`)

```{r}
library(sf)
library(terra)
library(geodata)
library(dplyr)
library(ggplot2)
library(readr)
library(stringi)
library(viridis)
```

------------------------------------------------------------------------

# 2. Carga del dataset de anemia

Se importa el archivo CSV creado previamente.

Este dataset contiene:\
-`departamento`: nombre de la región\
-`anemia_pct`: prevalencia (%) de anemia infantil

```{r}
# Leer datos desde la carpeta
anemia <- read_csv(
  "anemia_peru.csv"
  )

# Visualizar primeras filas para verificar carga correcta
head(anemia)
```

------------------------------------------------------------------------

# 3. Descarga del shapefile del Perú

Se descargan automáticamente los límites administrativos del Perú (nivel departamental).

Esto evita tener que descargar manualmente archivos geográficos.

```{r}
# Descargar datos geoespaciales (nivel 1 = departamentos)
peru_spat <- gadm(
  country = "PER",
  level = 1,
  path = "shapefiles"
)

# Convertir a formato 'sf' para trabajar con ggplot
peru_sf <- st_as_sf(peru_spat)

# Revisar nombres de departamentos
unique(peru_sf$NAME_1)
```

------------------------------------------------------------------------

# 4. Limpieza de nombres (paso crítico)

Los nombres del CSV y del shapefile pueden no coincidir exactamente\
(por ejemplo: tildes, mayúsculas, espacios).

Se estandarizan para asegurar una unión correcta.

```{r}

limpiar_nombre <- function(x) {
  
  # Asegurar que la variable sea texto
  x <- as.character(x)
  
  # Eliminar tildes en caso existan
  x <- stringi::stri_trans_general(x, "Latin-ASCII")
  
  # Convertir a mayúsculas
  x <- toupper(x)
  
  # Eliminar espacios al inicio y al final
  x <- trimws(x)
  
  return(x)
}

# Crear clave limpia en el shapefile
peru_sf <- peru_sf %>%
  mutate(departamento_limpio = limpiar_nombre(NAME_1))

# Crear clave limpia en el CSV
anemia <- anemia %>%
  mutate(departamento_limpio = limpiar_nombre(departamento))

# Algunos shapefiles separan Lima en "LIMA" y "LIMA PROVINCE".
# Para este tutorial departamental, se agrupan bajo la clave "LIMA".
peru_sf <- peru_sf %>%
  mutate(
    departamento_limpio = ifelse(
      departamento_limpio == "LIMA PROVINCE",
      "LIMA",
      departamento_limpio
    )
  )

# Validar coincidencias antes del join
setdiff(peru_sf$departamento_limpio, anemia$departamento_limpio)
setdiff(anemia$departamento_limpio, peru_sf$departamento_limpio)
```

------------------------------------------------------------------------

# 5. Unión de datos

Se combinan los datos geográficos con los datos de anemia.

Se usa `left_join` para:\
-Conservar todos los departamentos del mapa\
-Añadir la variable de anemia

```{r}
mapa_anemia <- peru_sf %>%
  left_join(anemia, by = "departamento_limpio")

# Verificar si hay datos faltantes
mapa_anemia %>%
  filter(is.na(anemia_pct)) %>%
  select(NAME_1)
```

------------------------------------------------------------------------

# 6. Creación del mapa de calor

Se construye el mapa usando `ggplot2`:

- `geom_sf()` → dibuja el mapa
- `fill = anemia_pct` → color según prevalencia
- escala de color → intensidad representa mayor anemia

```{r}
# Objetivo:
# Representar espacialmente la prevalencia de anemia infantil (%)
# por departamento en el Perú.
#
# Cada departamento se colorea según el valor de 'anemia_pct'.
# Valores más altos indican mayor prevalencia de anemia.

mapa <- ggplot(data = mapa_anemia) +
  
  # Dibujar los polígonos departamentales del Perú.
  # La estética 'fill = anemia_pct' asigna un color a cada departamento
  # según su porcentaje de anemia infantil.
  geom_sf(
    aes(fill = anemia_pct),
    color = "white",      # color de los bordes entre departamentos
    linewidth = 0.3       # grosor de los bordes
  ) +
  
  # Escala de color secuencial usando la paleta viridis.
  # 'magma' es una paleta adecuada para variables continuas porque:
  # - tiene buen contraste visual
  # - es más accesible para personas con daltonismo
  # - funciona bien en fondos claros
  scale_fill_viridis_c(
    option = "magma",
    direction = -1,       # invierte la escala para que valores altos sean más intensos
    name = "Anemia (%)",
    na.value = "gray90"   # color para departamentos sin datos
  ) +
  
  # Títulos y fuente del gráfico.
  # El título indica qué se está mostrando.
  # El subtítulo define la población analizada.
  # El caption documenta la fuente o naturaleza de los datos.
  labs(
    title = "Prevalencia de anemia infantil en el Perú",
    subtitle = "Niños de 6 a 35 meses, por departamento",
    caption = "Fuente: ENDES - INEI (datos de ejemplo con fines educativos)"
  ) +
  
  # Tema base limpio, adecuado para mapas y reportes.
  theme_minimal() +
  
  # Personalización del diseño visual.
  theme(
    # Título principal más visible
    plot.title = element_text(
      size = 16,
      face = "bold"
    ),
    
    # Subtítulo ligeramente más pequeño
    plot.subtitle = element_text(
      size = 11
    ),
    
    # Ubicación de la leyenda
    legend.position = "right",
    
    # Eliminar ejes porque en un mapa departamental no aportan información útil
    axis.text = element_blank(),
    axis.title = element_blank(),
    axis.ticks = element_blank(),
    
    # Eliminar grillas para limpiar la visualización
    panel.grid = element_blank(),
    
    # Fondo blanco para que se vea mejor en GitHub, reportes y presentaciones
    panel.background = element_rect(
      fill = "white",
      color = NA
    ),
    plot.background = element_rect(
      fill = "white",
      color = NA
    )
  )

# Mostrar el mapa en el visor de RStudio o en el documento Quarto
mapa
```

------------------------------------------------------------------------

# 7. Exportación del resultado

Se guarda el mapa como imagen para su uso en reportes o GitHub.

```{r}
# Se guarda el mapa en alta resolución dentro de la carpeta output/.
# Esta imagen puede usarse en el README de GitHub, reportes o presentaciones.

if (!dir.exists("output")) {
  dir.create("output")
}

ggsave(
  filename = "output/mapa_anemia_peru.png",
  plot = mapa,
  width = 9,
  height = 10,
  dpi = 300,
  bg = "white"
)
```

------------------------------------------------------------------------

# Conclusión

Este flujo permite:

-Integrar datos de salud pública con información geográfica\
-Visualizar desigualdades regionales\
-Generar productos reproducibles en R

El mismo enfoque puede aplicarse a otros indicadores como:

-Dengue\
-Pobreza\
-Acceso a servicios de salud
